最　高　行　政　法　院　判　決
　　　　　　　　　　　　　　　　　　 94年度判字第01765號
上　訴　人　榮平企業有限公司
代　表　人　乙○○
被 上訴 人　財政部臺灣省北區國稅局
代　表　人　甲○○
上列當事人間因營利事業所得稅事件，上訴人對於中華民國93年
4月9日臺北高等行政法院92年度訴字第980號判決，提起上訴。
本院判決如下：
    主  文
上訴駁回。
上訴審訴訟費用由上訴人負擔。
　　理  由
一、上訴人辦理民國（下同）83年度營利事業所得稅結算申報時
    ，因未提示帳證供查核，而於86年9月19日書具同意書按同
    業利潤標準核定全年所得額為2,274,597元，並於86年12月1
    日繳納稅款421,445元。嗣於87年間，上訴人因涉及「李文
    鑫集團涉嫌逃漏稅案」，經被上訴人查核人員以「本案屬依
    同業利潤標準核定所得額後始查獲以不實憑證列報成本、費
    用案件，其不實憑證金額計3,706,000．．．」等語，簽核
    按稅捐稽徵法第44條規定，就未取得合法憑證總額處以百分
    之5計185,300元罰鍰。上訴人不服，申經復查未獲變更，乃
    循序提起行政訴訟，遭原審判決駁回，遂提起本件上訴。
二、本件上訴人在原審起訴意旨略以：（一）調查局查扣而未歸
    還上訴人帳冊，並非上訴人不予提供，其過失並非上訴人，
    應符合營利事業所得稅查核準則第11條第3項有關「機關因
    公調閱，以致滅失」之規定。（二）依財政部就李文鑫事件
    處理原則為：「已核定案件免再查核予以結案，未核定案件
    ，則依提示帳冊資料，如確有查獲漏稅，補稅再加罰鍰。」
    上訴人83年之營所稅案件於查核前之86年9月已確定並經核
    定在案，今被上訴人未依財政部之查核原則辦理，除補稅再
    處以罰鍰，有違上級機關之指示及命令。（三）被上訴人查
    核時，出具承諾書逼上訴人書立承諾書並告知即可免罰結案
    ，今卻以上訴人之承諾書推定為漏稅之證據，如此誘導上訴
    人再施以處罰，有違犯罪認諾原則。（四）依本院87年度第
    540號判決意旨，稅捐機關補稅及加處罰之依據，不得僅依
    據調查局之筆錄為課稅之依據，而本事件所為補稅之證據為
    調查局移送之資料及上訴人之承諾書，證據力不足，所為補
    稅、處罰，顯然違法。（五）李文鑫事件有關之被害人，被
    上訴人所為處分均不相同，有維持原核定、有補稅、有處罰
    鍰，上訴人除補稅再處罰鍰，而未書立承諾書者卻只補稅，
    如此有違公平原則。為此，訴請撤銷訴願決定及原處分等語
    。
三、被上訴人則以：（一）上訴人涉及「李文鑫集團涉嫌逃漏稅
    案」，此涉嫌逃漏稅捐事件，於重新查核時，上訴人仍未提
    示帳證供核，復於87年6月4日另書具同意書，即「本公司83
    年度營利事業所得稅結算申報，未取得合法憑證及虛報成本
    、費用3,706,000元屬實，本公司願接受處罰，並同意繳清
    稅款及罰鍰，請從輕裁處罰鍰」。（二）本案審核時，被上
    訴人查核人員，就上訴人涉嫌違章一事已聲明同意「願接受
    處罰，繳清稅款及罰鍰，請從輕裁處罰鍰」，故就上訴人涉
    有未取得合法憑證及涉有虛報成本、費用之兩件事實中，選
    擇對上訴人較有利之說明，以「本案屬依同業利潤標準核定
    所得額後始查獲以不實憑證列報成本、費用案件」，簽核按
    稅捐稽徵法第44條，就未取得合法憑證總額處以百分之5計
    185,300元罰鍰。詎上訴人冀圖免責，對當時徵納雙方共同
    認同之事項，於本罰鍰事件行政救濟程序中，主張帳證因調
    查局查扣，83年度全年所得額按同業利潤標準核定，尚嫌率
    斷，純益率應參照前3年度辦理等語，混淆原核稅情形云云
    ，資為抗辯。
四、原審斟酌全辯論意旨及調查證據結果，以：（一）本案乃被
    上訴人依稅捐稽徵法第44條所為，其中條文所指之「憑證」
    ，在本案中是指，證明「成本費用」之「憑證」。（二）由
    於「所得稅制」為「自動報繳稅制」，其「漏稅」違章行為
    之認定，應以「納稅義務人完成申報當時」為判斷基準時點
    ，故被上訴人本來可以「上訴人虛增成本費用而逃漏所得稅
    」為由，處以所得稅法第110條之漏稅罰，然被上訴人卻對
    上訴人改處以責任較輕之行為罰，乃因上訴人在李文鑫集團
    協助漏稅案查獲前，已先接受推計之結果，而同意當年度有
    21,013,594元之成本費用支出，嗣上訴人補具之憑證資料只
    有3,070,606元，與推計承認之21,013,594元成本費用支出
    相比，仍有差額計17,942,988元。故推論上開3,706,000元
    之成本費用支出，「可能」真有其事，但是「確定」沒有憑
    證，所以改依稅捐稽徵法第44條課以行為罰；被上訴人上開
    處理，已屬對上訴人有利（由漏稅結果罰改為行為罰），基
    於不利益變更禁止原則，自難予以推翻。（三）帳證保管義
    務應由上訴人自行負擔，而其委任之會計師如有遺失帳證之
    情事，其風險應由上訴人來承擔。營業稅之申報資料，雖然
    可以作為證明成本費用支出之證據方法，但每項證據方法之
    證明力仍然有待各別評估（參所得稅法第38條），而且該等
    證據方法調查所得之證據資料，也只能證明與本案有關之週
    邊事實，尚須透過推論才能推翻「待證事實」（即「上開3,
    706,000元之成本費用支出」可能真有憑證可查）。又推計
    課稅本身並不免除「納稅義務人自他人處取得及保存憑證」
    之作為義務。從而，本案對上訴人處罰所依據之證據資料並
    無上訴人所言「太過薄弱」之情事，本件原核課處分於法無
    違，訴願決定予以維持亦無違誤，而為駁回上訴人在原審之
    訴之判決。
五、上訴人上訴意旨復以：（一）上訴人有關之帳冊、憑證已遭
    檢調單位查扣在案，故無法提示，被上訴人未能提出上訴人
    漏稅之事實及證據，乃命上訴人書立同意書，被上訴人依便
    宜行事之同意書而按同業利潤核定上訴人補稅，已具有處罰
    之事實，其再依未取得憑證而處以罰鍰，無異是一事二罰，
    有違司法院釋字第218號和第503號解釋。（二）納稅義務人
    違反稅法上之協力義務，已同意依同業利潤補稅，其行為與
    結果同一，就補稅與處罰鍰具有特別關係、補充關係或吸收
    關係，故只能為1個處罰；刑事犯為惡性行為，尚有法條競
    合、想像競合、牽連犯之從重處罰規定，租稅秩序罰侵害法
    益之嚴重性不及刑事犯，更有採處罰競合或吸收主義之必要
    ，否則有違憲法第23條之比例原則；租稅處罰以明確違法事
    實為前提，依所得稅法第83條之1第2項，若依資料只能推估
    其所得額，與確實證明逃漏稅尚有不同，此時不宜將舉證責
    任轉換予納稅義務人，故系爭條文有違罪刑法定主義，與法
    律保留一般要求立法授權之明確性不符。（三）查與上訴人
    同案之事件，經臺北高等行政法院93年度簡字第816號判決
    撤銷訴願決定及原處分，依行政程序法第6條，被上訴人對
    上訴人之差別待遇應予撤銷，本院81年判字第1006號判例亦
    同此旨。（四）依本院87年度判字第540號判決指出，公司
    負責人在調查局不完整之筆錄不得據以補稅，又61年判字第
    70號判例亦指出認定事實須憑證據。為此，訴請廢棄原判決
    ，撤銷訴願決定及原處分等語。
六、本院查：
（一）按所謂行政罰乃為維持行政上之秩序，達成國家行政目的
      ，對違反行政上義務者所科之制裁；稅捐稽徵法第44條：
      「營利事業依法規定應給與他人憑證而未給與，應自他人
      取得憑證而未取得，或應保存憑證而未保存者，應就其未
      給與憑證、未取得憑證或未保存憑證，經查明認定之總額
      ，處百分之五罰鍰。」之規定，即屬關於行政罰之規定。
      至所得稅法第83條第1項：「稽徵機關進行調查或復查時
      ，納稅義務人應提示有關各種證明所得額之帳簿、文據；
      其未提示者，稽徵機關得依查得之資料或同業利潤標準，
      核定其所得額。」之規定，則屬於營利事業所得稅所得額
      核定之規定，而所得額核定之目的乃為作為核定營利事業
      所得稅之基礎，核與行政罰無涉。故營利事業因未能提示
      帳簿憑據遭稽徵機關按同業利潤標準核定所得額，並據以
      核定營利事業所得稅，與該營利事業遭依稅捐稽徵法第44
      條規定所科處之罰鍰間，自不生一事（行為）二罰之情形
      。
（二）經查，本件上訴人83年度營利事業所得稅結算申報，因未
      提示帳證供查核，乃於86年9月19日書具同意書，並經被
      上訴人按同業利潤標準核定其全年所得額為2,274,597元
      ，且經上訴人於86年12月1日繳納稅款421,445元在案。嗣
      於87年間，上訴人因涉及「李文鑫集團涉嫌逃漏稅案」，
      經被上訴人以「本案屬依同業利潤標準核定所得額後始查
      獲以不實憑證列報成本、費用案件，其不實憑證金額計3,
      706,000．．．」，而依稅捐稽徵法第44條規定，對上訴
      人按未取得合法憑證總額處以百分之5罰鍰計185,300元（
      但並未另行補稅）。並上訴人於其涉及「李文鑫集團涉嫌
      逃漏稅案」調查時，曾於87年6月4日書立同意書，載明：
      「本公司83年度營利事業所得稅結算申報，未取得合法憑
      證及虛報成本、費用3,706,000元屬實」等語，為原審所
      確定之事實，並有同意書可稽。而該同意書依其內容，性
      質上乃一定課稅事實之確認，故原審依上訴人出具之同意
      書，並徵諸證人鄧珠惠之供述與法務部調查局臺北縣調查
      站扣得之營業成本表及損益表草稿之記載等證據資料，依
      調查證據結果，並斟酌全辯論意旨，認定上訴人在83年度
      營利事業所得稅結算申報有虛列成本費用3,706,000元之
      事實；並以原處分就上訴人虛列系爭成本費用3,706,000
      元部分，僅依稅捐稽徵法第44條規定為行為罰，已屬對上
      訴人有利，本於不利益變更禁止原則，而維持原處分，核
      其認定並無違反證據法則之違法。並關於上訴人83年度營
      利事業所得稅，被上訴人先後所為者乃按同業利潤標準為
      當年度營利事業所得稅之核定，暨依稅捐稽徵法第44條規
      定為本件之行為罰，故依上開所述，其彼此間並不生是否
      有一事二罰或違反司法院釋字第503號解釋之情形，上訴
      人據以指摘原判決違法，自無可採。又原處分是認上訴人
      有取得不實憑證列報營業成本及費用情事，而依稅捐稽徵
      法第44條規定處以行為罰，核與推計課稅無涉；並本件裁
      罰依據為稅捐稽徵法第44條規定，不僅不生授權是否明確
      之情形，更與法律保留原則無違。另本件上訴人所爭執之
      原處分為被上訴人依據稅捐稽徵法第44條規定裁處之罰鍰
      ，並非被上訴人依同業利潤標準所為之營利事業所得稅核
      定，故上訴人執司法院釋字第218號解釋為指摘，更屬誤
      解，而無可採。再臺北高等行政法院93年度簡字第816號
      判決乃與本件不同事實之個案見解，並非判例，上訴人執
      平等原則指摘原判決違法，亦無可採。綜上所述，上訴意
      旨，指摘原判決違誤，為無理由，應予駁回。
據上論結，本件上訴為無理由，依行政訴訟法第255條第1項、第
98條第3項前段，判決如主文。
中　　華　　民　　國　　94　　年　  11　　月　 17 　　日
                  第五庭審判長法  官　高　啟　燦
                              法  官　蔡　進　田
                              法  官　黃　璽　君
                              法  官　廖　宏　明
                              法  官  楊  惠  欽
以  上  正  本  證  明  與  原  本  無  異
中　　華　　民　　國　　94　　年　　11　　月　　17　　日
　　　　　　　　　　　　　　　書記官　張　雅　琴
